# BOT项目公司会计核算

提问人：五老峰 时间：2012-03-26 18:27:20
解释中规定“建造合同收入应当按照收取或应收对价的公允价值计量，同时还规定： 1 、合同规定基础设施建成后的一定期间内，项目公司可以无条件地自合同授予方收取确定金额的货币资金或其他金融资产的；或在项目公司提供经营服务的收费低于某一限定金额的情况下，合同授予方按照合同规定负责将有关差价补偿给项目公司的，应当在确认收入的同时确认金融资产。 请问对这些未来的应收账款要不要折现呢？
2 、合同规定项目公司在有关基础设施建成后，从事经营的一定期间内有权利向获取服务的对象收取费用，但收费金额不确定的，该权利不构成一项无条件收取现金的权利，项目公司应当在确认收入的同时确认无形资产。 在这种情况下如果确认未来的收入的金额呢？即如何确定为公允价值，一般会计实务中如何操作呢？

回答人：chenyiwei
1 、要，按折现值确认； 2 、一般就是以建造合同的公允价值作为无形资产的取得成本，作为无形资产的原值反映。

提问人：yan7367 时间：2012-10-14 20:04:38
今年会计的综合题就考了。 有个疑问：“BOT项目施工的合同收入，除了按合同规定应由授予方拨付的占公共设施公允价值很小比例的施工价款外，还必须加上特许经营权合同即项目公司收益权的价值。” 以今年的考题为例，施工价款均由施工单位自付，假设总计24 亿元，特许经营权公允价值假设为 26 亿元，如果以特许经营权价值作为施工期间的收入，那运营期间岂不是没有收益了（假设运营期间收益正好就是 26 亿元）？ 如果以施工单位自付的 24 亿元，作为合同收入，那建设期间是不是利润为零？ 我考试的时候，以特许经营权价值确认合同收入，合同毛利转为递延收益了。。{}。

回答人：chenyiwei
合同毛利不能作为递延收益。建造合同毛利应当在确认建造合同收入的期间相应确认，计入建设期内的损益。

提问人：luoxi 时间：2011-11-01 13:17:09
在论坛看到一些网友发表了一些有关BOT项目公司税收与会计核算的贴子，有些问题不是一句二句能讲的清的，故将此文贴出，旨在给各位提供一个基础，供各位学习参考。 一、BOT业务的概念、条件及一般运作BOT，是英文BUILD－OPERATE－TRANSFER的简称，在我国现在多意译为“建造－经营－移交”。这是一个与融资相关的概念，其涵义是指国家或地方政府与私营财团的项目公司签订特许经营权合同，由该项目公司筹资和建设公共基础设施，项目公司在特定期间拥有、运营和维护该项设施，并通过提供服务和收取服务费用，回收投资，偿还贷款并获得合理利润；特许期届满后，项目无偿移交给国家政府部门。BOT项目融资模式为私营机构参与国家公共基础设施建设提供了一个平台，使政府和各参与主体在互惠互利基础上，合理分配项目资源、风险和收益。《企业会计准则解释第 2 号》（财政部财会［ 2008 ］ 11 号，以下简称《解释》），规定适用该解释的BOT项目，应当同时满足以下条件：（ 1 ）合同授予方为政府及其有关部门或政府授权招标的企业；（ 2 ）合同投资方为按有关程序取得该特许经营权合同的企业（简称投资方）；
投资方按规定设立项目公司进行项目建设和运营；项目公司负责建造有关基础设施，建成后的一定期间内负责提供后续经营服务；
（ 3 ）特许经营权合同中应就所建设施移交给合同授予方的移交时间、设施移交时的性能、状态等作出明确规定。企业参与BOT项目的运作模式和类型，按参与程度的不同，现时可分为间接参与型、准直接参与型和直接参与型三种，目前以直接参与型较为普遍，这是一些大型建设企业拓展自身盈利空间并实践的一种新型工程承包方式，具体表现建设企业从单纯的建筑商发展成为建筑投资商，施工总承包可以带动投资业务的发展，投资业务又促进施工总承包的经营，可以使企业综合实力得到有效提升。本文研究的，是专指项目公司直接参与的运作类型。在BOT业务中，由投资方按规定设立的BOT项目公司（以下简称项目公司），多数情况下既是项目建设的施工单位；在项目建成后，又是利用这些项目进行后续服务，取得相应收入和利润的运营单位。因此，在会计要素确认和计量方面，兼有这两方面的特征并需要适用与这两方面的相关的会计准则。二、项目建造期间的会计处理（一）建设资金的筹集项目公司的建设资金，主要包括自有资金、借入资金和授予方拨付等几方面： 1 ．项目公司通过投资方担保、财产抵押（基础设施项目不能用于抵押担保）等方法向金融机构借入贷款时，借记“银行存款”科目，贷记“短期借款”、“长期借款”等科目；向投资方等非金融机构借入资金，按融资处理，借记“银行存款”科目，贷记“其他应付款”科目。 2 ．项目公司收到授予方拨付的资金，如果拨付的资金属授予方应付合同价款的一部分，应借记“银行存款”科目，贷记“预收账款”、“应收账款”等科目；如果拨付的款项属政府补助，则借记“银行存款”科目，贷记“递延收益”科目；如果收到的款项与特定的服务项目有关，在服务活动实施前，应借记“银行存款”科目，贷记“预收账款”科目。授予方拨付的资金，既可能是现金，也可能是设备、工程物资等实物资产，确认收到这些实物资产的原则同上，但是应将以上分录的借方改为实物资产科目。（二）工程施工 1 ．项目公司进行项目建造时发生的人工费、材料费、机械使用费、施工现场的二次搬运费、生产工具和用具使用费、检验试验费、临时设施折旧费等直接费用，借记“工程施工――合同成本”科目，贷记“银行存款”、“应付职工薪酬”、“原材料”、“累计折旧”等科目；发生施工、生产单位管理人员薪酬、固定资产折旧费、财产保险费、工程保修费、排污费等间接费用，借记“工程施工――间接费用”科目，贷记“应付职工薪酬”、“累计折旧”、“银行存款”等科目。 2 ．施工期间发生的贷款利息等借款费用按规定应予资本化的部分，借记“工程施工――间接费用”科目，贷记“银行存款”科目。 3 ．月末，将间接费用分配计入有关分设项目合同成本，借记“工程施工――合同成本”科目，贷记“工程施工――间接费用”科目。施工期间发生原材料、工器具、机械设备的购置、管理人员工资及其他管理费用，不可资本化的借款费用，以及按主营业务收入计算的营业税费，等等，账务处理同于一般企业。（三）施工收入、成本确认《解释》规定：建造期间，项目公司对所建项目应当按照《企业会计准则第 15 号――建造合同》确认相关收入和费用。值得强调说明的是，BOT项目施工的合同收入，除了按合同规定应由授予方拨付的占公共设施公允价值很小比例的施工价款外，还必须加上特许经营权合同即项目公司收益权的价值。否则，合同收入（有些BOT项目，政府只给特许经营权不给资金）会远远低于合同成本。实际上，这一差额属于项目公司与政府之间的资产交换行为，是以工程的公允价值（减去实际可收到价款）为对价，换取项目建成后一定期限的特许经营权（收益权）。因此该项换入资产应按公共基础设施的公允价值减去实际可收到价款的余额确认为无形资产（收益权），并与工程价款合并确认施工收入。这一做法与《企业所得税法实施条例》第13 、 25 条有关非货币性资产交换以公允价值确认收入的规定一致。因此，本文中：合同总收入＝BOT合同规定授予方应支付的合同价款＋特许经营权即收益权的价值公共基础设施建设均为大工程，除其中少数附属项目外，一般均采用完工百分比法确认施工收入和计算应转工程成本。完工百分比一般有三种计算方法：一是根据累计发生的合同成本占合同预计总成本的比例计算；二是根据已完成的合同工作量占合同预计总工作量的比例计算；三是根据实际测定的完工进度确定。项目公司应根据工程施工的实际情况选择自已认为最合理的方法计算确定完工百分比，然后按以下公式计算相应数据：合同总收入×完工百分比－以前累计已确认的收入＝当期应确认的收入合同预计总成本×完工百分比－以前累计已确认的项目成本＝当期应确认的项目成本当期应确认的收入－当期应确认的项目成本＝当期应确认的合同毛利以上公式中完工百分比均为累计完工百分比。建造合同收入和成本确认，按照“项目成本＋合同毛利＝合同收入”的模型设定会计分录，而合同毛利则属工程施工的明细科目，不直接与银行存款、应收账款、工程结算等项目挂钩。具体分录为：按当期应确认的项目成本，借记“主营业务成本”科目，按当期应确认的收入，贷记“主营业务收入”科目，按其差额，借（或贷）记“工程施工――合同毛利”科目。（四）工程结算的确认和计量BOT作为一种特殊的建造合同，其工程结算按照“已收和应收的合同价款＋收益权价值＝工程结算总额＝合同总收入”的模型设定。《解释》规定：建造合同应当按照收取或应收对价的公允价值计量，并视以下情况在确认收入的同时，分别确认金融资产和无形资产： 1 ．应收工程价款的确认。合同规定项目建成后一定期间内，项目公司可以无条件地自授予方收取确定金额的货币资金或其他金融资产的，或者在项目公司提供经营服务的收费低于某一限定金额的情况下，授予方按照合同规定负责将差价补偿给项目公司的，应当在确认收入的同时确认金融资产，确认的金融资产应按照金融工具准则进行计量。以上所谓的金融资产，主要指货币资金和应收账款，《＜企业会计准则第 22 号――金融工具确认和计量＞应用指南》规定：一般企业对外销售商品或提供劳务形成的应收债权，通常应按从购买方应收的合同或协议价款作为初始确认金额。鉴于应收账款在活跃市场中没有报价，而项目公司确认的应由授予方支付的款项，一般也不存在坏账风险。因此，作者认为对于此处确认的应收账款等债权，初始确认时既不必折现，存续期间也不提坏账准备。具体会计分录为按已收或按约定应收的价款或补差款，借记“银行存款”、“应收账款”等科目，贷记“工程结算”科目。 2 ．收益权的确认。《解释》规定：合同规定项目公司在项目建成后，从事经营期间内有权向获取服务的对象收取费用，但收费金额不确定的，该权利不构成无条件收取的权利。项目公司应当根据应收对价的公允价值，借记“无形资产”科目，贷记“工程结算”科目。（ 1 ）这是项目公司对于所建基础设施收益权的确认。对于公共基础设施使用者收费，是一种权利，即有期限的特许经营权。（ 2 ）这项权利的行使，无特定对象，因此不能确认为应收款项，但作为财产权利，取得时已支付对价，可以在未来期间获得利益流入，有价值且可以计量，因此应确认为无形资产，即：无形资产（BOT项目收益权）
＝所建公共基础设施的公允价值－授予方应付的合同价款。（五）工程完工结算BOT项目工程完工，经授予方、投资方等单位代表验收合格后，并不将设施移交授予方或投资方，按《解释》规定，也不将设施确认为项目公司的固定资产，但仍应按准则规定结转施工成本，即按工程结算账面余额，借记“工程结算”科目，按工程施工账面价值，贷记“工程施工――合同成本、合同毛利”科目。三、后续运营期间的会计处理（一）收费和费用支付《解释》规定：基础设施建成后，项目公司应当按照《企业会计准则第 14 号――收入》确认与后续经营服务相关的收入。 1 ．收费。项目公司按特许经营权合同获准对公共基础设施的服务对象收费时，借记“银行存款”等科目，贷记“主营业务收入”科目。《解释》规定：按照特许经营权合同规定，项目公司应提供不止一项服务的，各项服务能够单独区分时，其收取或应收的对价应当按照各项服务的相对公允价值比例分配给所提供的各项服务。 2 ．费用支付：项目公司在后续服务中支付的各种费用，除管理人员及管理活动费用、应费用化的借款利息、营业税金及附加、所得税以及与经营活动无关的费用损失等按规定应分别计入“管理费用”、“销售费用”、“营业税金及附加”、“财务费用”、“营业外支出”等相应科目外，其他与经营活动有关的费用均应记入“主营业务成本”科目。 3 ．无形资产（收益权）摊销。收益权价值应在特许经营权合同规定的经营期内，按直线法摊销，借记“主营业务成本”科目，贷记“累计摊销――收益权”科目。（二）其他会计事项 1 ．预提和使用移交前修缮费用：（ 1 ）预提。
《解释》规定：按照合同规定，项目公司为使有关基础设施保持一定的服务能力或者在移交给授予方之前保持一定的使用状态，预计将发生的支出，应当按照或有事项处理。这是指按照特许经营权合同期满时为上述目的预计需要开支的修缮费用，符合确认预计负债条件的，应以合理的利率折现，并按现值，借记“工程施工(间接费用)”科目，贷记“预计负债”科目；(2)利息费用的确认。在特许经营权合同规定的经营期间，应采用实际利率法确定各期间应负担的与移交前修缮费用相关的利息费用，借记“财务费用”科目，贷记“预计负债”科目，以补齐折现费用与到时实需费用之间的差额；（ 3 ）使用。实际支付该项费用时，借记“预计负债”科目，贷记“银行存款”等科目；（ 4 ）使用后如有结余，应予冲回，借记“预计负债”科目，贷记“主营业务成本”、“以前年度损益调整”等科目；(5)预计负债涉及的递延所得税。由于预计负债不符合税法上的实际发生原则，因此确认时需要调增应纳税所得额，以后实际使用或冲回时应调减应纳税所得额，这样就涉及到递延所得税资产的确认和转回，但本文限于篇幅，不另介绍。 2 ．分配政府补助。对于登记在递延收益中的政府补助，应按拨付时说明的具体用途和适用期间进行分配，借记“递延收益”科目，贷记“营业外收入”科目。 3 ．结转预收服务费用。授予方拨付的因特定服务尚未实施而登记在预收账款中的款项，在原定服务实施时，按权责发生制分配，借记“预收账款”科目，贷记“主营业务收入”科目。项目公司从事后续经营服务业务的其他会计事项及偿还贷款本息等，与一般企业相同。

回答人：chenyiwei
回复 liyanggge 的帖子
BOT业务中所确认的收入包括建造服务收入、融资收入和服务收入等不同的组成部分，每一部分的确认标准和计量方式都不一样。例如在无形资产模式下，相当于以所提供建造服务的公允价值换取了一项特许经营权资产，在后续确认特许经营权相关服务收入的期间予以摊销。应不存在你说的这个“重复确认两次收入”问题。

提问人：zxz8516 时间：2015-08-19 15:46:25
陈版您好，如果是政府建设一半之后卖给企业，企业接着进行改造升级，运营一定期限 转移给政府，算不算bot？还是tot？谢谢

回答人：chenyiwei
不论是什么名义，关键是根据合同约定的权利义务关系确定会计核算模式。不论名称上称为BOT还是TOT，其会计核算模式都是一致的。

提问人：cpa 在路上 时间：2015-11-02 07:55:21
谢谢楼主分享，关于其他会计事项中的预提修缮费用的现值为何计入工程成本中，它属于后续经营期间会计处理，工程成本以冲减完，新增的这些成本有工程结算和他相呼应吗，如何将此部分转入无形资产，并在以后年度摊销，希望陈版主能讲解一下

回答人：chenyiwei
后续维护更新支出更多地是由于日常使用中的损耗所导致的合同义务，所以不能在建设期间即予以确认，而应在后续经营期间逐步预提。

提问人：wuch1900 时间：2015-11-04 16:51:44
烦请问一下：“项目公司应收对价的公允价值”如何确定，在实务中？这个关系到建造阶段收入确认的问题

回答人：chenyiwei
如果可以从市场上获取同类或类似基础设施建造服务的公允价值的，则按该服务的公允价值；没有活跃市场或难以确定其公允价值的，按预计未来现金流量的折现值。

提问人：Dozen 时间：2015-12-01 10:02:46
麻烦问一下，条件之一是“设置项目公司运营”，那是不是意味着如果没有设置项目公司就不适用BOT业务模式呢？？合同明显签订的是BOT模式，有建设期垫资施工建设，最终移交业主后进入收款期。只是项目较小没有设置项目公司，这样是把他看成一般的建造合同（这样进度中存货-已完工未结算会很大），还是看成是BOT呢？

回答人：chenyiwei
不是。是否设置项目公司不是决定能否采用BOT模式的因素。

提问人：艾蓝儿 V 时间：2016-08-05 13:54:35
陈老师您好！我看完帖子后有一下疑问： 1 、合同总收入＝BOT合同规定授予方应支付的合同价款＋特许经营权即收益权的价值 2 、无形资产（BOT项目收益权）＝所建公共基础设施的公允价值－授予方应付的合同价款 问题一：假设没有规定授予方要支付合同价款的情况下，那么合同总收入=特许经营权即收益权的价值=所建公共基础设施的公允价值，这样理解是否正确？ 问题二：该如何取得收益权的公允价值？ 特许经营权即收益权的价值是按项目公司实际投建成本价、还是对比外包商的报价、还是评估所得（评估可能是根据未来现金流流量现值计算）？我认为公允价值只能从中选择一个。打个比如，如果项目公司自行建设，成本需要 1 亿，外包的话需要支付1.2亿，未来现金流现值是1.3亿，那么按照上面不同的选择，收益权的价值是不同的。 现在的情况是项目公司自行建设，在建设期内项目公司要按照建造合同来确认收入，上述收益权价值的不同选择会影响建设期内的毛利，按照上述例子，会导致建设期的毛利可能是 0 或者0.2亿或者0.3亿，该如何取得公共设施的公允价值？我看CPA的例题，都是以项目公司自行投建的成本作为合同总收入，我认为这样不合理，因为项目公司的这个建设行为没有相应的毛利体现出来。但是如果按外包商的报价和评估来取得收益权的公允价值，那么建设期内可以操纵利润。

回答人：chenyiwei
1 、“假设没有规定授予方要支付合同价款的情况下，那么合同总收入=特许经营权即收益权的价值=所建公共基础设施的公允价值”的理解是不恰当的。公共基础设施本身的公允价值不是考虑的因素，可以认为等于所提供的建造服务的公允价值。 2 、一般情况下，如果没有明显证据表明交易条件不公允的，则可以认为取得收益权的公允价值和所提供建造服务的公允价值是等同的。如果建造服务自行提供，则其公允价值等于本企业实际发生的建造成本加合理毛利；如果建造服务全部外包，则其公允价值等于与外部承包商签订的工程施工合同约定的工程价款加上合理的管理费。 就你说的情况，如果有这三个不同的数字，则个人倾向于取“对价的公允价值”即1.3亿元。只有当“对价的公允价值”不能可靠确定时，才使用本企业所提供建造服务的成本＋合理毛利。

提问人：木叶白牙 时间：2017-04-14 10:05:19
陈版您好： 《解释》中规定“2．项目公司未提供实际建造服务，将基础设施建造发包给其他方的，不应确认建造服务收入，应当按照建造过程中支付的工程价款等考虑合同规定，分别确认为金融资产或无形资产。”在建造期内，发包方是否应当按照实际建设方结算的金额作为入账价值计入在建工程核算，待项目整体完工转入无形资产？若项目已经开始投入使用，但尚未结算的，参照固定资产准则的相关规定，在没有其他重大不确定性或大额支出的情况下，暂估入账？

回答人：chenyiwei
首先对BOT项目我们还是建议对项目公司作为主要责任人确认建造合同收入和成本（尽管有可能两者相同）。你的其他理解基本合理。

提问人：moyongwei111 时间：2017-09-13 12:56:58
请教陈老师，对于在建造期的BOT项目， 1 、假设子公司是项目公司负责运营，母公司负责项目建造，这样母子公司签订建造合同，然后母公司按照合同金额确认建造收入，编制合并报表时抵消分录： 借： 营业收入 贷：营业成本 贷：在建工程 上述冲减的营业收入和营业成本的金额是以哪个金额为准？ 如果冲减总收入和总成本那么合并报表就不体现任何收入成本了，对么？ 2 、假设不设立项目公司，公司直接负责建造和运营，这样确认的收入金额等于成本金额没有工程毛利？收入对应的客户就是合同对方？ 如果这里确认收入了，那和 1 在合并报表不体现收入似乎也不对？ 3 、建造期的工程成本是在哪归集，需要通过在建工程核算还是可以直接计入无形资产和长期应收款。谢谢！

回答人：chenyiwei
1 、不恰当，在合并报表层面，合并集团作为建造服务的提供主体，应确认建造收入和成本。如果母公司向项目公司收取的建造价款是公允的，则这部分收入、成本可以不做抵销处理。参考：《瑞华研究 2010 ～ 2016 汇编》之“问题4-4-15（合并报表层面对BOT项目收入的确认问题）”。 2 、很多情况下BOT项目的建造收入和成本是等额的，也可以在成本基础上加 5 ～ 10 ％的合理利润。 3 、项目公司不提供建造服务的，可以直接计入无形资产或金融资产（如果为混合模式，则先计入其他非流动资产，到完工后再拆分）。“在建工程”这个科目一般理解是对应于固定资产的，而BOT项目建造的基础设施不是项目公司的固定资产，因此不建议使用。

提问人：moyongwei111 时间：2017-09-14 12:11:11
谢谢陈老师，已经学习瑞华研究，在合并报表确认收入后，假设A是母公司负责工程建造，B是项目公司负责运营，B公司是A公司的全资子公司，A为B提供项目建造，那么合并报表披露前五大客户时假设这笔收入属于前五大，那列示的客户就是B公司？

回答人：chenyiwei
合并报表层面的客户应披露为业主，即合同授予方（当地政府或受政府委托的机构）。

提问人：babyzxc1965 时间：2017-11-24 07:49:07

回答人：chenyiwei
主要影响在于建造合同和销售商品这两种模式合并后，是否可能导致建造阶段原先分期确认收入的情况变为一次性确认。除此以外，BOT模式本身的基本核算原则无变化，IFRIC 12也继续有效。

提问人：呼叫帮助 时间：2017-12-07 20:03:38
A企业从B企业（经政府同意）手中接手施工中的BOT项目如何核算？ 我查找了相关您的回复， 企业从政府手中接手施工中的BOT项目如何核算？ 按照《企业会计准则解释第 2 号》第五条规定，“在BOT业务中，授予方可能向项目公司提供除基础设施以外其他的资产，如果该资产构成授予方应付合同价款的一部分，不应作为政府补助处理。项目公司自授予方取得资产时，应以其公允价值确认，未提供与获取该资产相关的服务前应确认为一项负债”。对从政府接手基础设施的在建工程，也可以按照这一原则，按接手时的已完工成本确认金融资产或无形资产（根据BOT协议的条款而定），同时确认负债。后续本企业主持下的续建可确认建造合同收入，同时增加金融资产和／或无形资产。 陈版，A企业从B企业手中接手施工中的BOT项目可以比照核算吗？

回答人：chenyiwei
也可以。

提问人：pdhbridge 时间：2018-04-18 17:24:59
陈版主，现在我们再实际审计BOT项目公司的过程发现垃圾焚烧类BOT项目普遍有一个这个情况，就是BOT项目合同一签署完毕，设备、工程还没开始建设或者还处于建设前期，政府就要求BOT项目方处理一部分垃圾和一些渗滤液并向BOT项目方支付款项，BOT项目方由于项目没有开始建设或者未完工，无法处理前期阶段的这一部分垃圾和一些渗滤液，只能委托给第三方处理，请问这个过程是否需要确认垃圾处理收入和委托处理的垃圾成本，还是做按照收入减成本的净额确认成试运营收入计入在建工程。

回答人：chenyiwei
这与工程建设无关，应确认收入和成本。根据其对这部分处理业务是否承担主要责任来确定是总额法还是净额法。

提问人：madfrog2011 时间：2018-05-24 11:03:43
请教BOT项目政府这边需要做会计处理吗？如需是怎么处理的？

回答人：chenyiwei
抱歉没有研究过，这属于政府会计准则的规范范围了。